【裁判字號】    88,易緝,61
【裁判日期】    890202
【裁判案由】    詐欺
【裁判全文】
臺灣臺南地方法院刑事判決                          八十八年度易緝字第六一號
    公  訴  人  臺灣臺南地方法院檢察署檢察官
    被      告  丙○○
右列被告因詐欺案件，經檢察官提起公訴 (七十九年度偵字第六八０五號 )，本院判
決如左：
    主  文
丙○○無罪。
    理  由
一、公訴意旨略以：被告丙○○、陳麗珠（業經台灣高等法院台南分院判決確定）收
    受甲○○、己○○、乙○○、庚○○、丁○○、辛○○所簽發如附表編號一至十
    八、編號廿三之支票十九張，而連續自民國七十九年二月底至同年五月底，共同
    向戊○○詐借現款，戊○○不疑有他，如數貸與，詎屆期提示，前開支票皆已拒
    絕往來，始知受騙，因認被告涉有刑法第三百三十九條第一項之詐欺罪嫌。
二、公訴意旨認被告丙○○涉有詐欺罪嫌，無非係以告訴人戊○○之指訴，且被告交
    付之支票並未兌現，而被告事後亦未給付告訴人欠款等情，為其主要之依據。惟
    按犯罪事實應依證據認定之，無證據不得推定其犯罪事實；又不能證明被告犯罪
    者，應諭知無罪之判決，刑事訴訟法第一百五十四條、第三百零一條第一項分別
    定有明文。又事實之認定，應憑證據，如未能發現相當之證據，或證據不足以證
    明，自不能以推測或擬制之方法，為裁判之基礎；又告訴人之告訴，係以使被告
    受刑事追訴為目的，是其告訴是否與事實相符，仍應調查其他證據，以資審認；
    必其所述與事實相符，而就其他方面調查，復無瑕疵可擊，始足據為論罪科刑之
    基礎，有最高法院四十年台上字第八六號、六十一年台上字第三０九九號判例意
    旨足資參照。
三、訊據被告丙○○堅決否認有何詐欺犯行，辯稱：伊於七十八年間為台南勝利之聲
    電台主持人，兼在台南市○○路○段四五四號以陳麗珠名義開設藝安美容屋，因
    於七十八年十二月間代理「活性肝寶」藥品總經銷急需資金，乃於七十八年十二
    月十一日以陳麗珠所有房屋向當時經營「智靈代書事務所」兼辦民間放貸之告訴
    人戊○○貸得新台幣（下同）四十萬元，該部份借款並已於七十九年三月十一日
    連同利息清償完畢，伊復於七十九年一月間代理中南部經銷龍虎堂治嗽散、人蔘
    鹿茸丸、清熱降火丸及蘭嘉絲汀水芙蓉液，調理水等藥品、化妝品，且於同年三
    月間在台南市○○路○段四四六號二樓開設宏壽堂診所、模範美容屋，及於同址
    三樓開設上頂美容屋，急需現金週轉，始陸續於七十九年一月起至同年五月間，
    以販賣藥品及主持電台節目廣告費所收取之客票向戊○○調借現款，共計約七百
    萬左右，除如附表所示之支票合計三百五十七萬七千元屆期退票外，其餘均獲兌
    現，而伊嗣因前開店面經營不善，始未能清償前開客票之退票款項，伊並未有對
    告訴人戊○○施用詐術取得借款等語。本院經查，被告丙○○供稱其曾於七十八
    年十二月十一日以陳麗珠所有房屋向告訴人戊○○貸得四十萬元，並於七十九年
    三月十一日清償完畢，另陸續自七十九年一月起至同年五月間止，以客票向戊○
    ○調借現款，共計約五百萬左右，除如附表所示之支票合計三百五十七萬七千元
    屆期退票外，其餘均獲兌現之事實，業據告訴人戊○○於偵查中供稱：「（問：
    被告何時向妳借錢？）是丙○○、陳麗珠兩人拿甲○○等五人的客票來向我借錢
    ，從七十八年十二月十一日，是丙○○、陳麗珠兩人拿陳麗珠的房子權狀，給我
    設定抵押，借了四十萬元（筆錄誤繕為十四萬），七十九年一月八日至五月廿八
    日陸續拿客票來向我借錢，四十萬那一部分，七十九年三月十一日還清，前面三
    張支票借款到期都有兌現，之後就沒有兌現了」、「（問：為何借錢給丙○○、
    陳麗珠兩人？）因為他們向我借了幾次錢，信用不錯，所以才借給他，丙○○是
    在電台主持節目，那些客票是客戶交給他做廣告費用的」（見偵訊卷第十八頁正
    、反面）、「卓某、陳女是夫妻，在去年（七十八年）三、四月間拿房子向我抵
    押，信用不錯，後來他們就拿支票共四、五十張金額在五百萬左右，其中有三百
    萬沒兌現」（見偵訊卷第四頁反面至第五頁）等語綦詳，而被告丙○○持向告訴
    人戊○○調借現款之如附表所示十九張支票，係迄七十九年六月二十二日始陸續
    拒絕往來乙節，有如附表所示十九張支票金融機構函所檢附之該等帳戶客戶往來
    交易明細表等資料七份在卷可憑，由此足見被告丙○○持前開票據向告訴人戊○
    ○調現時，該等支票尚為有效之票據，堪予認定。
四、次按刑法第三百三十九條第一項之詐欺罪，須行為人意圖為自己或他人不法之所
    有，施用詐術使人陷於錯誤而交付財物始能成立。而民事法律行為成立債之關係
    者，在債權人與債務人之間，根據一般交易之常態，恆不待對造當事人另為表示
    ，當然期待他方依誠信原則履行，此觀諸民法第二百十九條之規定意旨自明，不
    生因他方表示必將履約而陷於錯誤之問題。故以債務不履行之客觀結果，推斷違
    約當事人是否同時涉嫌詐欺犯罪之情形，除非被告已自白具有犯意，或依其他積
    極證據足認被告確係假藉民事違約手段從事刑事詐欺行為外，尚不得以債務人曾
    經申明依約履行，遽指其施行欺罔而謀取不法利益。查被告丙○○與告訴人戊○
    ○自七十八年十二月間起即有借貸，並常以販賣經銷藥品及主持電台節目廣告費
    所收取之客票向戊○○調借現款，總金額在五百萬元左右，其中並已兌現二百萬
    元乙節，業據告訴人戊○○於偵查中自承在卷已如前述，且有被告所提向告訴人
    借款所支付支票、客票已兌現明細表一紙附卷可稽，並有台南市第七信用合作社
    支票存根影本四紙在卷可憑，是被告丙○○所辯其向告訴人戊○○借款始於七十
    八年並有借有還應非無稽。且告訴人戊○○既與被告丙○○經常有金錢借貸往來
    ，則其對被告丙○○之經濟狀況必有所知曉，難謂本件借款之初告訴人戊○○有
    陷於錯誤之可能，況告訴人戊○○於偵查中復自承：「（問：為何借錢給丙○○
    、陳麗珠兩人？）因為他們向我借了幾次錢，信用不錯，所以才借給他」（見偵
    訊卷第十八頁）、「（問：丙○○向妳借款時，有無查詢該客票之信用？）有的
    ，當時都沒有問題」（見偵訊卷第五十二頁反面）等語明確以觀，足見告訴人戊
    ○○顯然明瞭被告之實際經濟狀況且已就被告所持以調現之客票債信予以徵信，
    自無被告有施用詐術使其陷於錯誤之可言，且被告以上開支票向告訴人借款之初
    ，應無為自己不法所有之意圖，否則斷無所持以向告訴人調現之支票已兌現近半
    數金額之理。而徵之支票為流通證券，持票人將他人所簽發之支票背書轉讓或直
    接交付予第三人，於到期日由持票人持向金融機構請求付款，乃支票代替現金作
    為支付工具之基本制度設計，縱事後持票人提示無法兌現，除發票人、背書人及
    其他票據關係人應負票據法相關責任問題外，尚難遽認持票人於借款之初即具有
    詐欺之不法所有意圖。是被告丙○○於借款之初既尚有償債能力，且其持以調借
    現款之支票於斯時尚為有效之票據，況在當事人間依一般社會經驗原須承擔信用
    風險之遠期票據交易，對事後票據不獲支付之結果，尤屬可得預見之不利益，要
    無因債務人施詐而陷於錯誤可言，本件純為民事借貸甚明，尚難認被告丙○○有
    何施用詐術致告訴人戊○○陷於錯誤之情形，至於被告丙○○借款原因為何，以
    及事後將借得之金錢挪作如何用途，乃借款人資金運用之方式，自無法以被告丙
    ○○欠款未還為由即推論被告有何詐欺犯行，亦不得於別無積極犯罪證據之情況
    下，執此債信違反之事實遽而推認被告丙○○自始具有不法所有之詐欺犯意。本
    件純係民事債務糾葛，被告所為並非施用詐術之舉，其自始並無為自己不法所有
    之意圖至明，其所為與詐欺罪構成要件尚屬有間，被告所辯其並無詐欺之行為，
    尚堪採信。此外復查無其他確切之證據足資證明被告確有詐欺取財之犯行，衡之
    前揭規定，被告詐欺犯行既屬不能證明，自應依法為無罪之諭知，以示平允。
五、臺灣台南地方法院檢察署檢察官另以被告丙○○涉連續詐欺犯行而移送併辦（八
    十年度偵字第六九０五號），惟因被告丙○○被訴詐欺部分經諭知無罪之判決，
    故與本案無連續犯裁判上一罪關係，本院自無從准予併辦，爰退回臺灣台南地方
    法院檢察署，由該檢察署檢察官另行偵辦，附此敘明。
據上論斷，應依刑事訴訟法第三百零一條第一項，判決如主文。
中    華    民    國      八十九       年       二      月      二      日
                                  臺灣臺南地方法院刑事第三庭
                                          法  官  張瑛宗
右正本證明與原本無異。
如不服本判決，應於判決送達後十日內，向本院提出上訴狀。
                                          書記官  歐祝吟
中    華    民    國      八十九       年       二      月      三      日


司法院資訊處製作；財團法人民間司法改革基金會備份。
